臺灣高雄地方法院刑事判決
110年度訴字第546號
公  訴  人  臺灣高雄地方檢察署檢察官
被      告  劉榮興


選任辯護人  陳忠勝律師
上列被告因違反森林法案件，經檢察官提起公訴（109年度偵字
第3152號），本院判決如下：
    主  文
本件公訴不受理。
    理  由
一、公訴意旨略以：被告劉榮興知悉牛樟、紅檜、扁柏、肖楠均
    係屬我國臺灣地區特有珍貴一級樹種並業已瀕臨絕種，行政
    院農業委員會林務局(下稱林務局)更自民國78年間起停止森
    林砍伐牛樟、紅檜等針、闊葉一級珍貴樹種，並自99年間起
    停止標售牛樟及嚴加管理維護，另因現存牛樟、紅檜、肖楠
    樹群極大部分聚落均分布在我國國有林地內，並業已禁止砍
    伐、標售，故市面販售之牛樟、紅檜、肖楠木材若未有林務
    局合法證明，均應屬盜伐、盜取之來路不明贓物。竟自106
    年間某不詳時日起，陸續向姓名、年籍均不詳之人士，以不
    詳價格，故買無合法來源之國有林地內盜伐牛樟木材塊3塊
    （分別為28公斤、36公斤、23公斤）、扁柏木材塊2塊（分
    別為58公斤、51公斤）、漂流木7塊（其中肖楠5塊、扁柏1
    塊、紅檜1塊，合計共6公斤）等物，並分別堆置在高雄市○○
    區○○○路000○0號住處，嗣經警於108年10月30日在前開地點
    扣得前開重量之木材。因認被告涉犯110年5月7日修正施行
    前森林法第50條第1項之故買森林主產物贓物罪嫌等語。
二、按不起訴處分已確定者，非有刑事訴訟法第420條第1項第1
    款、第2款、第4款或第5款所定得為再審原因之情形或發現
    新事實或新證據者，不得對同一案件再行起訴，固為該法第
    260條所明定。惟該法條所稱之同一案件，係指同一訴訟物
    體，即被告與犯罪事實均屬相同者而言；亦係指事實上同一
    之案件，不包括法律上同一案件在內（最高法院99年度台非
    字第361號刑事判決意旨參照）。又所謂發現新證據，學說
    上認為包括「嶄新性」（又稱新規性）之形式要件，與「顯
    著性」（又稱確實性）之實質要件。所謂嶄新性之基準，即
    所有在處分時點所不知，或於形成不起訴處分基礎時未予審
    酌之證據，皆具有嶄新性，申言之，嶄新與否的比較基準時
    點，為原檢察官為不起訴處分之時點；比較基準對象則為原
    檢察官不起訴處分形成其認定事實之證據基礎。而所謂顯著
    性之要件，則必須「足以動搖原確定不起訴處分之事實基礎
    」，申言之，涉及證據價值（即證明力）高低之判斷。再者
    ，關於上開新事實及新證據是否符合要件，聲請人有指明之
    義務，必須具體指明據以聲請之事實及證據方法，就嶄新性
    之要件而言，聲請人必須同時指明事實及證據方法，就顯著
    性之要件而言，聲請人則必須具體指明，其所主張之新證據
    何以會動搖原確定不起訴處分之基礎。
三、經查，本件被告前因違反森林法案件，經臺灣苗栗地方檢察
    署（下稱苗栗地檢署）檢察官偵查後，認其犯罪嫌疑不足，
    於110年1月29日以該署109年度偵字第1436號（下稱前案）
    為不起訴處分，並於同日確定等情，有上開不起訴處分書、
    臺灣高等法院被告前案紀錄表、本院辦理刑事案件電話紀錄
    查詢表在卷可稽（見偵二卷第239至247頁）。觀諸前案不起
    訴處分書之內容，被告欄上載有本件被告「劉榮興」之姓名
    、移送意旨欄明載「被告謝國良、柯俊賢、朱益萬、張榮森
    、李鴻全、林紋卉、張明哲、賴忠孝、葉凱倫及許修育共同
    基於竊取森林主副產物貴重林木之犯意，組成以被告謝國良
    為首之盜伐林地集團，分別於108年7月14日5時22分許至同
    年月16日17時18分許，先由被告謝國良在桃園市復興區北橫
    公路旁某處國有林地，盜伐林木，其後交由被告李鴻全駕駛
    車牌號碼000-0000號出租小客車載運下山藏匿；另於同年8
    月9日8時許至8月28日11時35分間，由被告謝國良在臺中市
    和平區德基水庫上游某林區，盜伐林木，再由被告朱益萬駕
    駛車牌號碼000-000號大貨車載運離開谷關管制站，再交由
    被告謝國良，後於不詳時地，『轉售予明知該木材為被告謝
    國良盜伐之木材而基於故買贓物之犯意之被告劉榮興』…經警
    對被告謝國良執行通訊監察並分別於下列時地查得下列情事
    而悉上情…『㈥108年10月30日，在高雄市○○區○○○路000○0號被
    告劉榮興住處扣得牛樟木3塊、扁柏2塊及漂流木6塊』…因認
    被告謝國良、柯俊賢、張榮森、吳明勳、劉正彬、張明哲、
    賴忠孝、葉凱倫、許修育、『劉榮興』、朱益萬、陳明田、李
    鴻全及林紋卉均涉有違反森林法第50條、第52條之竊取森林
    主副產物、收受、故買、媒介贓物；及加重竊取森林主副產
    物罪嫌。」等節，不起訴理由末段並敘明「…此外，復查無
    其他積極證據足資審認被告謝國良等人確有『移送意旨所指
    犯行』，應認渠等罪嫌均尚有未足」等語（見偵二卷第239至
    247頁）。由此可見，前案不起訴處分書確已將本案被告列
    為處分對象，且承辦檢察官並就前案處分客體即「被告劉榮
    興基於故買贓物之犯意向他人購買其於108年10月30日在其
    上址住處為警查扣之木材」此一客觀上之歷史事件予以實體
    認定，方為前案之不起訴處分。再者，依卷內僅存之108年1
    0月30日搜索扣押筆錄、扣押物品目錄表所示，亦可知悉被
    告當日共為警查扣12塊木材【牛樟木3塊、扁柏2塊、漂流木
    7塊】（見偵一卷第35至41頁），是前案不起訴處分書就漂
    流木6塊所為顯係誤載，實則前案與本案所稱之扣案物均屬
    相同一情。基此，經與本案之起訴事實相互勾稽比對後，前
    案與本案被告相同，且本案被告被訴部分與前案不起訴處分
    書載稱之移送意旨，同係因被告於上開時、地為警查扣前開
    木材，方認被告於員警搜索前有向他人故買扣案木材等贓物
    一事，則被告於前案所為並經前案承辦檢察官偵辦之歷史事
    件，核與其於本案被訴之基本社會事實相同，故兩案確屬同
    一案件無訛。
四、另公訴檢察官雖又以本件被告被訴之犯罪時點為「106年間
    某不詳時日起」、贓物取得之對象為「姓名年籍均不詳之人
    士」、贓物客體為「上開為警查扣之木材」，而前案移送意
    旨所載之行為時點為「108年8月28日後」、贓物取得之來源
    為「案外人謝國良」、犯罪客體為「可開放撿拾之漂流木」
    ，且前案不起訴處分書已於理由欄中明載有關本件被訴事實
    部分，係移送臺灣高雄地方檢察署（下稱高雄地檢署）另行
    偵辦為由，認本案與前案非屬同一犯罪事實。惟刑事司法實
    務上「案件同一性」之理論，除在明確界定審理之對象範圍
    外，尚寓含有「一行為不二罰原則」之保障，亦即禁止國家
    就人民之同一犯罪行為，重複予以追究及處罰。而一行為不
    二罰原則既為法安定性原則、信賴保護原則之具體展現，則
    法院於本案審理中判斷經檢察官起訴而列為訴訟客體之案件
    ，與曾經檢察官於偵查中為不起訴處分確定之案件，兩者間
    是否具有同一性時，自應著眼於被告在整體客觀事實上所為
    之歷史事件中，探究兩者就犯罪之時間、地點、行為態樣、
    侵害之法益是否相同等加以判斷，若該被告於客觀事實上所
    為之歷史事件，先前業經完整呈現於偵查程序，斷不得僅因
    檢察官無從於該次偵查中確認整體犯罪事實之細節，即容任
    檢察官後續得以更為模糊之犯罪事實建構方式重啟包含偵查
    、起訴等犯罪訴追程序，而謂事實上非屬同一案件，否則無
    異強令曾受不起訴處分確定之被告，須擔負因法律上地位長
    期處於不安定狀態所生之程序上不利益，而相當程度違反憲
    法所揭櫫法治國原則之內涵。準此，本件被訴事實雖記載被
    告行為時點為「106年間某不詳時日起」、贓物取得對象為
    「姓名年籍均不詳之人士」，而與前案移送意旨所稱之「10
    8年8月28日後」、「案外人謝國良」形式上有所差異，然實
    質上本件被訴事實所載之「106年間某不詳時日起」、「姓
    名年籍均不詳之人士」，客觀上並無法排除前案移送意旨所
    稱之「108年8月28日後」、「案外人謝國良」等前案移送意
    旨記載之基礎事實，偵查檢察官不過是將前案犯罪時間與贓
    物來源以更不具體之方式加以擴張，並以之建構本件被訴基
    礎事實而已，揆諸前揭說明，尚難據此肯認前案與本案非屬
    同一案件。又前案承辦檢察官固於前案不起訴處分理由中載
    明「依被告劉榮興之供述，該案扣案之木材中僅經警認定屬
    漂流木部分係向被告謝國良購買…被告劉榮興雖曾向被告謝
    國良購買應屬可開放撿拾之漂流木，然未另與被告謝國良共
    同盜伐林木」等語（見偵二卷第244、246頁），惟綜觀前案
    不起訴處分書之移送意旨及末段理由，可見前案係以被告故
    買其於108年10月30日為警在上址住處查扣之12塊木材等贓
    物作為處分客體已如前述，事實上前案承辦檢察官不過係以
    本案被告曾向案外人謝國良購買可開放撿拾之漂流木乙情，
    作為認定被告前案犯罪嫌疑不足之部分理由而已，至上揭前
    案不起訴處分之理由雖記載本件被告未與前案其他共同被告
    共同盜伐林木乙節，但此乃前案承辦檢察官就前案移送事實
    如構成犯罪，究係該當修正施行前森林法第50條第1項前段
    之「竊取」或「故買」行為所為之法律上評價，尚不得因該
    檢察官就同一客觀事實所為之法律評價與本件起訴書所認定
    之罪名相異，即遽此反推前案處分之社會基礎事實與本件起
    訴書所示之犯罪事實有異，是此部分理由亦難憑以認定本案
    與前案非屬同一案件。末以，前案不起訴處分書既已列明本
    件被告之姓名，理由欄中復論敘前案承辦檢察官何以認定不
    構成犯罪之依據，事後苗栗地檢署更將前案不起訴處分書送
    達被告（見調偵二卷第203頁），足見前案承辦檢察官確已
    對被告作出不起訴處分，基於檢察一體原則，本件承辦檢察
    官自不得再以前案不起訴處分書載有「此部分業經本署檢察
    官以108年度偵字第6518號移請高雄地檢署偵辦」之文字，
    遽論本件與前案非屬同一案件。
五、再者，本件起訴書所載相關證據，除本件被告於110年2月24
    日在高雄地檢署所為之供述外，均於前案不起訴處分書作成
    時點即110年1月29日前即已存在，本於檢察一體原則，已難
    認此部分證據具備嶄新性，且前揭證據客觀上亦僅能證明本
    件被告曾向他人購入並持有屬珍貴樹種之扣案木材，而欠缺
    足以動搖前案確定不起訴處分基礎之顯著性。至被告雖於11
    0年2月24日偵訊時就本件案情坦白承認，但被告之自白，不
    得作為有罪判決之唯一證據，仍應調查其他必要之證據，以
    察其是否與事實相符，刑事訴訟法第156條第2項定有明文，
    而參諸卷內其他證人之證詞及書物證，均未能佐證本件被告
    有何明知扣案木材為贓物而故買之情狀，亦顯與確實性之要
    件未合。從而，就被告於前案及本案整體客觀事實上所為之
    歷史事件而為觀察，堪認本件起訴書所載被告之犯罪事實，
    與其上開經不起訴處分確定之前案，均相合致而屬同一，自
    應為訴訟法上之「同一案件」無疑，且將本件偵查卷內之證
    據與前案偵查卷內證據相互比對，亦難認本件卷內有何兼具
    新規性及確實性之證據存在。此外，復查無有何刑事訴訟法
    第420條第1項第1款、第2款、第4款或第5款所定得為再審原
    因之情事。
六、綜上所述，本件檢察官對於業經前案予以不起訴處分確定之
    同一犯罪事實再行起訴，其起訴程序即非適法，揆諸前揭說
    明，爰不經言詞辯論，逕為諭知不受理之判決。
據上論斷，應依刑事訴訟法第303條第4款、第307條，判決如主
文。
中　　華　　民　　國　　111 　年　　5 　　月　　23　　日
                  刑事第八庭  審判長法  官  林英奇

                                    法  官  陳鑕靂

                                    法  官  黃傳堯
以上正本證明與原本無異。
如不服本判決應於收受判決後20日內向本院提出上訴書狀，並應
敘述具體理由。其未敘述上訴理由者，應於上訴期間屆滿後20日
內向本院補提理由書(均須按他造當事人之人數附繕本)「切勿逕
送上級法院」。
中　　華　　民　　國　　111 　年　　5 　　月　　24　　日
                                    書記官  黃振羽